【裁判字號】    95,交抗,636
【裁判日期】    950815
【裁判案由】    違反道路交通管理處罰條例
【裁判全文】
臺灣高等法院交通事件裁定             95年度交抗字第636號
    抗  告  人
    即受處分人  甲○○
上列抗告人因違反道路交通管理處罰條例案件，不服臺灣臺北地
方法院，中華民國95年7月19日所為裁定（95年度交聲字第649號
），提起抗告，本院裁定如下：
    主  文
原裁定撤銷，發回臺灣臺北地方法院。
    理  由
一、原裁定意旨略以：
（一）按汽車駕駛人，未領有駕駛執照駕駛小型車或機器腳踏車
      者，處新臺幣6千元以上1萬2千元以下罰鍰，並當場禁止
      其駕駛及扣留其車輛牌照，道路交通管理處罰條例第21條
      第1項第1款定有明文。又汽車駕駛人違反第21條第1項第1
      款規定，逾越應到案期限60日以上，繳納罰鍰或逕行裁決
      處罰者，處罰鍰新臺幣1萬2千元，道路交通管理事件統一
      裁罰基準及處理細則第2條、違反道路交通管理事件統一
      裁罰基準表，亦規定甚明。
（二）異議人即受處分人甲○○於民國92年1月18日下午6時25分
      許，駕駛車牌號碼DZ-8219號自用小客貨車，行經臺北市
      ○○路時，為警攔查製單舉發有無駕駛執照駕車之違規行
      為。雖經受處分人申訴：於78年4月28日退伍離營時，即
      按照正常手續辦理換照資料，因承辦人員疏失未能如期完
      成換發手續，經受處分人多次向國防部申訴，前後長達15
      年之久，均未能有明確回覆，實為國防部所屬單位業務過
      失造成等情後，原處分機關仍認有無駕駛執照駕車之違規
      行為，而依違反道路交通管理處罰條例第21條第1項第1款
      ，裁處受處分人罰鍰新臺幣1萬2千元。
（三）經查：受處分人確有於上開時、地駕駛上開自用小客貨車
      為警攔停舉發，該時受處分人並未領有自用小客車之駕駛
      執照之事實，業據受處分人具狀陳明在卷，此部分之事實
      ，洵堪認定。至聲請人於76年10月5日雖領有陸軍後勤司
      令部運輸署製發之國軍軍用汽車駕駛人執照，有受處分人
      提出之國軍軍用汽車駕駛人執照附卷足憑。而依道路交通
      安全規則第50條第3項：「軍事專業駕駛人於退役後1年內
      ，得憑軍事運輸主管機關發給之軍事專業駕駛證明，換發
      同等車類之普通或職業駕駛執照」，受處分人固得於其自
      承之退役時間亦即78年4月28日後1年內，憑軍事運輸主管
      機關發給之軍事專業駕駛證明，聲請換發同等車類之普通
      或職業駕駛執照。然在據此聲請換發同等車類之普通或職
      業駕駛執照，並經公路監理機關核發駕駛執照前，依道路
      交通安全規則第50條第1項規定，即不得駕駛汽車。是縱
      受處分人辯稱其於退伍離營時即按照正常手續辦理換照資
      料，係因國軍承辦人員疏失未能如期完成換發手續云云為
      真，亦無礙於其於上時、地無照駕駛違規行為之成立。從
      而，受處分人確有於上開時、地無駕駛執照駕車之事實甚
      明，原處分機關依道路交通管理處罰條例第21條第1項第1
      款、道路交通管理事件統一裁罰基準及處理細則、違反道
      路交通管理事件統一裁罰基準表之規定，裁處受處分人罰
      鍰新臺幣1萬2千元，於法並無不合，受處分人之異議為無
      理由，應予駁回受處分人異議之聲明。
二、抗告意旨略以：受處分人於78年4月間，自陸軍269師楊梅高
    山頂通信營營部連退伍，依照營區離營流程辦理離營手續，
    其中包含繳交軍用駕駛執照及照片給參四轉運輸官辦理換發
    民間駕駛執照。但受處分人於退伍近半年後，未接獲監理所
    換照通知，於是向連上查詢辦理進度，得知新手接辦參四，
    乃耐心等候。過約1年，想起駕駛執照尚未換發完成，再度
    向連上查詢，得知在輪調作業清點裝備時始發現受處分人之
    軍用駕駛執照壓在連上文書箱下面，受處分人於是向師部申
    訴此事並先取回軍用駕駛執照。嗣師部回應此事須向六軍團
    反應，受處分人遂向六軍團運輸官及老師申訴。過約數月，
    六軍團回復無法處理，受處分人乃轉申訴國防部，當時國防
    部表示由於本案已過換照時效，須協調交通部公路總局，並
    建議受處分人最好隨身攜帶軍用駕駛執照。詎本案受處分人
    出示軍用駕駛執照，仍遭以無照駕駛裁罰，實則本案係參四
    作業之疏失，導致受處分人換照權利喪失，為此提起抗告。
三、經查：汽車駕駛人，未領有駕駛執照駕駛小型車或機器腳踏
    車者，處新臺幣6千元以上1萬2千元以下罰鍰，並當場禁止
    其駕駛及扣留其車輛牌照，道路交通管理處罰條例第21條第
    1項第1款固定有明文。而（行為時）同條例第22條第1項第3
    款、第6款（現行第7款）規定：汽車駕駛人，領有軍用車駕
    駛執照，駕駛非軍用車或持逾期之駕駛執照駕車，處6百元
    以上1千2百元以下（即新臺幣1千8百元以上3千6百元以下）
    罰鍰。可見「未領有駕駛執照駕駛」與「領有軍用車駕駛執
    照，駕駛非軍用車」、「持逾期之駕駛執照駕車」，顯係分
    別行為樣態而予處罰。本件交通部公路總局臺北區監理所95
    年6月9日北監自字第0951026185號函雖表示：當事人應於退
    伍取得退伍換照證明在規定期限內，持齊全之相關證件至公
    路監理機關申請換領，逾期不予受理，而該所並無受處分人
    申請換發同等類駕駛執照之記錄（見原審卷第8頁）。惟受
    處分人確提出軍用駕駛執照影本附卷（見原審卷第4頁，且
    依其所述，應據自軍中取回軍用駕駛執照，故應有正本），
    則其所為是否即屬「未領有駕駛執照駕駛」？已非無疑。況
    倘其所述上情屬實，退伍單位確齊備相關證件轉向公路監理
    機關申請換領駕駛執照，卻因作業疏失而漏未將受處分人之
    資料轉給公路監理機關（故公路監理機關自無受處分人之申
    請換領之資料），導致受處分人未能於期限內換領駕駛執照
    ，雖經一再申訴，未有結果，受處分人遂先暫取回軍事駕駛
    執照，則得否將未於期限內申請換領之不利益結果歸諸受處
    分人承擔？尤不無斟酌之餘地。受處分人因而提起抗告，非
    無理由，自應由本院將原裁定撤銷，發回原審法院，查明事
    實並詳予斟酌後，再予妥適之裁定。
據上論結，應依道路交通管理處罰條例第89條、道路交通案件處
理辦法第26條、刑事訴訟法第413條前段，裁定如主文。
中    華    民    國    95    年    8     月    15    日
                    交通法庭審判長法  官  蔡國在
                                  法  官  江振義
                                  法  官  王詠寰
以上正本證明與原本無異。
不得再抗告。
                                  書記官  駱麗君
中    華    民    國    95    年    8     月    16    日


司法院資訊處製作；財團法人民間司法改革基金會備份。
